臺灣臺北地方法院民事判決
　　　　　　　　　　　　　　　　  110年度北簡字第14271號
原      告  許碧玉  
訴訟代理人  董德泰律師
被      告  阮煥梧

兼 上 一人
訴訟代理人  沈卉蓁  
被      告  ＡＯＯ   （真實姓名住所詳卷）
法定代理人  阮ＯＯ   （真實姓名住所詳卷）  
兼 上 一人
訴訟代理人  沈ＯＯ   （真實姓名住所詳卷）   
被      告  胡温雪娥
訴訟代理人  胡忠和  
            黃吉祥  
被      告  陳艷    
訴訟代理人  錢國清  

被      告  易麗

上列當事人間分割共有物事件，於中華民國111年3月24日言詞辯
論終結，本院判決如下：
    主    文
兩造共有如附圖所示之房屋應予變價分割，所得價金由兩造依附
表所示之所有權應有部分比例分配。
訴訟費用新臺幣壹仟壹佰壹拾元由兩造依附表所示之所有權應有
部分比例負擔。
    事實及理由
一、原告主張：
  ㈠臺北市○○區○○段○○段0000000000號建物(下簡稱系爭房屋)長
    期荒廢，原告、甲○○及丙○○有意整合，於民國105年起陸續
    向原共有人洽購其應有部分，歷經數度所有權移轉後，現為
    戊○○、甲○○、丙○○、ＡＯＯ、胡溫雪娥、己○及丁○共有。查原
    告、甲○○及丙○○亦有意向胡溫雪娥洽購其應有部分，惟胡溫
    雪娥要求以每坪高於其他共有人新臺幣5萬元之價格出售，
    核為原告、甲○○及丙○○所不能接受。次查，原告、甲○○及丙○○曾提議協議分割系爭房屋，惟協議不成，系爭房屋亦無不
    得分割之情事，原告爰依法請求分割，以發揮系爭房屋之經
    濟價值。
　㈡查系爭房屋各區域現在占有情形，詳如下述：
  ⒈A、A-1、B、B-1、C及C-1區域由訴外人張雅婷及陳泓宇直接
    占有，甲○○間接占有：甲○○於105年間建造附圖(下同)所示
    丙－癸、乙－庚、庚－己、己－壬磚造隔間牆，隔出A、A-1、B
    及B-1區域後，將之出租予張雅婷，經張雅婷加蓋乙－丁磚造
    牆面及門扇、電子鎖後占有使用，嗣甲○○將C及C-1區域出租
    予陳泓宇，經陳泓宇加蓋甲－乙磚造牆面及門扇、電子鎖後
    占有使用，訴外人張雅婷及陳泓宇利用此區域作為日租套房
    出租他人使用，原告及丙○○均同意甲○○之隔間及出租行為。
  ⒉D、D-1及D-2區域由丁○出租予訴外人陳泓宇，訴外人陳泓宇
    利用此區域作為長租套房出租他人，而由訴外人陳泓宇直接
    占有，丁○間接占有。
  ⒊E、E-1及E-2區域由己○居住而直接占有。
  ⒋F及F-1區域為原共有人楊忠恕居住，甲○○於109年4月14日向
    楊忠恕之繼承人訴外人徐美鈴及楊文謙承買其應有部分後，
    現無人使用，由甲○○持有鑰匙而直接占有。
  ⒌G區域現則無人占有使用。　
  ㈢次查，A、A-1、B、B-1、C、C-1、D、D-1及D-2區域現已由訴
    外人張雅婷及陳泓宇規劃作為旅館使用，且己○亦有居住於E
    、E-1及E-2區域之事實，原告、甲○○、丙○○、乙○○、己○及
    丁○等共有人均有維持現狀之意，總計應有部分高達90.67％
    。再查，甲○○及丁○租賃予訴外人張雅婷及陳泓宇，得以有
    效提升系爭房屋之經濟價值，亦不致使居住於此之己○須搬
    遷而身心力疲，顯見得以保持現狀之分割方案乃多數共有人
    之意願。
  ㈣本件採原物分配對多數共有人較為有利，原物分配應較變價
    分配優先考量，故懇請　鈞院斟酌原告就系爭房屋分割之規
    畫，先依民法第824條第2項第1款將A、A-1、B、B-1、C、C-
    1、F、F-1及G區域分割後由甲○○所有，D、D-1及D-2區域分
    割由丁○所有，E、E-1及E-2區域分割由己○所有，再依民法
    第824條第3項金錢補償之規定就共有人分得之土地面積與按
    照原來應有部分比例應分得之面積不同之部分互為補償，衡
    量系爭房屋分割後之利用價值及利用前景，核屬適當之分割
    方法。
　㈤並聲明：
　⒈兩造共有坐落臺北市○○區○○段○○段0000○0000號建號建物，應
    予分割，將附圖之A、A-1、B、B-1、C、C-1、F、F-1及G區
    域分割後由甲○○所有，D、D-1及D-2區域分割由丁○所有，E
    、E-1及E-2區域分割由己○所有。
  ⒉因共有人分得之土地面積與按照原來應有部分比例應分得之
    面積有增減者，依民法第824條第3項金錢補償之規定互為補
    償。
二、被告甲○○、丙○○、ＡＯＯ部份則以：
　　同意原告之分割方案。
三、被告胡溫雪娥則以：
　㈠系爭案件分別共有人所謂7人，其中戊○○、丙○○、甲○○、ＡＯＯ
    等4人係「家族」，均係委由甲○○一人在操作，甲○○為達到
    民法第820條第1項規定，持分買賣，以配偶丙○○當登記名義
    人；甚至連未成年、僅11歲的兒子ＡＯＯ也以贈與方式充當登
    記名義人（甲○○戶籍謄本，參被證1），除增加人數外，也
    迴避他共有人之優先購買權。甲○○雖然處心積慮最後人數、
    面積均達到民法第820條第1項規定，將違法占用的房子出租
    予陳泓宇張雅婷夫妻營業，但卻一己之私，將租金納入於己
    ，有違最高法院106年度台上字第100號判決意旨：「為自己
    用益將之出借或出租，既非基於管理共有物意思所為，縱其
    人數及應有部分合計超過上開規定，亦不得謂其為管理共有
    物之行為。」而遭民事判決「拆屋還地」。況本案大部分係
    屬違法占用，並經法院判決拆屋還地在案，目前尚在強制執
    行程序中，如照原告主張之分割標的，不啻將法院判決並經
    高院確定之拆屋還地「標的」合法化，有違法律之衡平。
  ㈡「109.3.31複丈成果圖」編號「G區域」係屬「共用部分」所
    設之「茶水間」，「原告家族」卻違法將之封閉為專用，鈞
    院測量「F、F1」隔間時，應依建築主管機關規定扣除茶水
    間及法定通道面積，回復茶水間共用設施及保留法定通道。
　㈢若台北市政府未設有「攤位」最小面積單位禁止再分割之限
    制，則「原告家族」及被告之持分，請求以持分比例換算面
    積之方式分割為「攤位」（下稱「面積分割」）；被告丁○
    及被告己○以使用現況而為分割（下稱「現況分割」），再
    按應有部分與分得之面積之差額相互找補（下稱「系爭甲一
    案」）。倘鈞院不同意系爭甲一案，則請求變賣系爭房屋及
    兩造因系爭房屋而持有之土地應有部分，按兩造應有部分比
    例分配（下稱「系爭甲二案」）。
　㈣並聲明：原告之訴駁回。
四、被告己○則以：
　㈠目前仍在執行拆屋還地中，希望等到拆屋還地處理完再來處
    理分割。　
　㈡被告己○的意見是把原來的位置還給她，他原有隔間沒有多出
    來，找補的話陽台、屋子和前面費用都不一樣，找補費用合
    理的話都可以接受。希望大家有共識，大家已經住了那麼久
    ，導致他原先房屋都不能住。如果價格合理的話，有依照共
    識找補，大家不能接受的話就只能法拍。
　㈢並聲明：原告之訴駁回。
五、被告丁○則以：　　
　㈠93年10月取得不動產，當時有分管，都很清楚，所以才敢購
    買這個土地。當時應該有判決。
　㈡我不想變價拍賣，當初我購買不知道有這樣的狀況。希望儘
    量不要用變價拍賣方式來處理。
　㈢並聲明：原告之訴駁回。
六、按各共有人，除法令另有規定外，得隨時請求分割共有物，
    民法第823條第1項前段定有明文。又依民法第824條第1項、
    第2項規定，共有物之分割，依共有人協議之方法行之。分
    割之方法不能協議決定，或於協議決定後因消滅時效完成經
    共有人拒絕履行者，法院得因任何共有人之請求，命為下列
    之分配：一、以原物分配於各共有人。但各共有人均受原物
    之分配顯有困難者，得將原物分配於部分共有人。二、原物
    分配顯有困難時，得變賣共有物，以價金分配於各共有人；
    或以原物之一部分分配於各共有人，他部分變賣，以價金分
    配於各共有人。經查兩造就系爭房屋無不分割之約定及無法
    協議分割，為兩造所不爭執，則原告請求分割系爭房屋，應
    屬有據。　　
七、關於系爭房屋之分割方法：　
　㈠按分割共有物，法院有自由裁量之權，不受共有人主張之拘
    束，但應斟酌當事人之聲明，共有物之性質、經濟效用及全
    體共有人利益等，公平裁量（最高法院98年度台上字第2058
     號判決意旨參照）。　
　㈡原告雖主張：本件採原物分配對多數共有人較為有利，原物
    分配應較變價分配優先考量，先依民法第824條第2項第1款
    將A、A-1、B、B-1、C、C-1、F、F-1及G區域分割後由甲○○
    所有，D、D-1及D-2區域分割由丁○所有，E、E-1及E-2區域
    分割由己○所有，再依民法第824條第3項金錢補償之規定就
    共有人分得之土地面積與按照原來應有部分比例應分得之面
    積不同之部分互為補償，衡量系爭房屋分割後之利用價值及
    利用前景，核屬適當之分割方法云云。此分割方法為依以附
    圖現占有情形分割，相互找補，再以現金補償未占有系爭房
    屋之被告胡溫雪娥，惟該木板隔間之設置並未得所有共有人
    之同意，僅能認為是部分共有人在系爭房屋內設置之裝潢，
    兩造亦坦認該占有方式並不合於其等應有部分必需再行找補
    ，本院108年度訴字第4147號(下簡稱4147號卷)民事確定判
    決認定「…被告甲○○及張雅婷、陳泓宇應拆除系爭房屋如附
    圖所示之隔間牆…」（見4147號判決主文第1至3項)、「…甲○○將系爭區域隔間出租，並非共有物之管理，其無從依民法
    第820條第1項規定取得占有、使用系爭區域之正當權源…是
    以，甲○○加蓋如附圖丙－癸、乙－庚、庚－己、己－壬所示磚造
    隔間牆，張雅婷加蓋附圖乙－丁所示磚造隔間牆，陳泓宇加
    蓋附圖甲－乙所示磚造隔間牆，均非適法，原告請求該3人分
    別拆除自己所設置之隔間牆，甲○○並與張雅婷、陳泓宇共同
    拆除其等於承租期間所加蓋之隔間牆，應屬可採。…」(見41
    47號卷第651、652頁）、「…⑴戊○○業已於刑案一審當庭陳明
    ：同意甲○○使用系爭區域，隔間出租等語。…⑶己○於刑案一
    審中證稱：伊不知系爭2338建號係共有之不動產，以為係伊
    單獨所有，且之前沒有人問過是否同意其他共有人按其應有
    部分來隔間使用，這層共有人楊忠恕、丁○與伊各隔一個房
    間使用，丁○、楊忠恕的房間有出租使用，伊認為伊房間是
    伊自己的，其他共有人就他們共有的部分來隔間使用，只要
    不傷害到伊，都沒有關係等語，並有己○出具之同意書在卷
    可佐，足見證人己○同意在不影響其使用之前提下，甲○○得
    就系爭區域為使用收益及隔間出租。⑷丁○則於刑案一審中證
    稱：伊不知伊購買的是持分而非獨立產權，伊有將一間房間
    給己○居住。伊買時以為買的是那個房間。隔壁的大房間（
    即空地部分）跟伊有關係嗎？伊不知道，因為伊不懂，其他
    部分的隔間使用，伊無法回答。隔壁的大房間（即空地部分
    ）是由一個教官在管理，大家都相安無事，所以伊也沒有去
    注意。被告甲○○曾來找伊公司的陳先生說要買伊的房子，但
    是伊當時說不賣等語，因丁○僅稱就『其他部分的隔間使用』
    、『不懂』、『無法回答』，難認已表示同意甲○○將系爭區域隔
    間出租。…」，以上皆足以證明原告、被告甲○○、丙○○、乙○○與被告己○、丁○之分割方案雖略有不同，原則上皆建立在
    未經共有人全體同意而設置之隔間牆，無異將非法(法院認
    定拆除)認為合法(以此基準去找補，並排除未占有之被告胡
    溫雪娥)，此舉顯非公平。
　㈢審酌系爭共有人共7人，系爭共有物縱始分割，既無獨立之出
    入口，亦不具使用上及構造上之獨立性，參酌全體共有人利
    益等一切情狀，認系爭房屋應以變價分割，並由兩造依所有
    權應有部分比例分配價金為適當。
　㈣綜上所述，原告依民法第823條第1項規定，請求分割系爭房
    屋，為有理由，並以變價分割為最適宜之分割方法；爰判決
    兩造所共有之系爭房屋應予變價分割，所得價金由共有人依
    附表所示之應有部分比例分配。
八、因共有物分割、經界或其他性質上類似之事件涉訟，由敗訴
    當事人負擔訴訟費用顯失公平者，法院得酌量情形，命勝訴
    之當事人負擔其一部，民事訴訟法第80條之1定有明文。兩
    造僅有形式上意義，實質上無何造勝、敗訴之問題，依前開
    說明，本件訴訟費用應由兩造依其附表所示之所有權應有部
    分比例分擔之，始為公允，爰諭知如主文第2項所示。
九、本件事證已臻明確，兩造其餘攻擊防禦方法與判決之結果不
    生影響，爰不一一贅論，併此敘明。
十、據上論結，本件原告之訴，為有理由，依民事訴訟法第80條
    之1，判決如主文。本件訴訟費用額，依後附計算書確定如
    主文所示金額。 
中　　華　　民　　國　　111 　年　　4 　　月　　28　　日
                      臺北簡易庭  法  官  趙子榮
以上正本係照原本作成
如對本判決上訴，須於判決送達後20日內向本庭提出上訴狀。如
委任律師提起上訴者，應一併繳納上訴審裁判費。
中　　華　　民　　國　　111 　年　　4 　　月　　28　　日
                                  書記官  陳怡安
計   算   書：
項        目             金   額（新臺幣）    備    註
第一審裁判費             1110元
合        計             1110元